臺灣高等法院刑事判決
110年度上訴字第2601號
上  訴  人  
即  被  告  羅仕揚


選任辯護人  吳威廷律師（法扶律師）
上列上訴人因毒品危害防制條例案件，不服臺灣新北地方法院
109年度訴字第1107號，中華民國110年5月24日第一審判決（起
訴案號：臺灣新北地方檢察署109年度偵字第14660號、109年度
毒偵字第2441號），提起上訴，本院判決如下：
    主  文
原判決關於販賣第二級毒品罪部分撤銷。
羅仕揚明知為禁藥而轉讓，處有期徒刑陸月。扣案行動電話壹支
（含門號○○○○○○○○○○號SIM卡壹張）沒收
    事  實
一、羅仕揚明知甲基安非他命為毒品危害防制條例第2條第2項第
    2款所列管之第二級毒品，並同時為管制藥品管理條例第3條
    所指之管制藥品，屬藥事法第22條第1項第1款所列之禁藥，
    依法不得轉讓，竟於民國109年1月2日凌晨2時3分許，持其
    所有0000000000行動電話門號透過通訊軟體與友人蔡沛龍聯
    繫後，至蔡沛龍位於新北市○○區○○路0段00號3樓之居處內，
    以所購入之原價新臺幣（下同）5千元轉讓甲基安非他命2公
    克給蔡沛龍，供其施用。嗣經警據報於109年4月15日下午4
    時5分許，持搜索票至羅仕揚位於新北市○○區○○街000巷00號
    之住處執行搜索，並扣得上開行動電話1支（含門號0000000
    000號SIM卡1張），而悉上情。
二、案經臺北市政府警察局松山分局移送臺灣新北地方檢察署檢
    察官偵查起訴。　　
    理  由
壹、程序部分
一、本院審理範圍：
　　被告羅仕揚被訴於民國108年12月3日幫助蔡沛龍施用第二級
    毒品之行為【即起訴書犯罪事實欄一、㈡、原判決事實欄一
    、㈠部分】，經原審判處罪刑後，及被訴於109年4月14日施
    用第二級毒品之行為【即起訴書犯罪事實欄一、㈠部分】，
    經原審諭知公訴不受理後，均未據檢察官及被告就上開部分
    提起上訴（見本院卷第31頁被告上訴狀，及第90頁準備程序
    筆錄，被告明示僅就販賣第二級毒品罪部分提起上訴），即
    已確定，是此部分不在本院上訴審理範圍，本院所審理者僅
    為起訴書犯罪事實欄一、㈢轉讓禁藥部分【即原判決事實欄
    一、㈡改依販賣第二級毒品罪論處部分】，合先敘明。
二、證據能力部分：
㈠、本判決下引具傳聞性質之各項供述證據經本院於審判期日調
    查證據時提示並告以要旨後，當事人、辯護人均未於言詞辯
    論終結前就證據能力部分有所異議（見本院卷第91至92頁、
    第244至246頁），本院審酌上開證據資料製作時之外部情狀
    ，尚無違法不當及證明力明顯過低之瑕疵，認以之作為證據
    應屬適當，揆諸刑事訴訟法第159條之5規定，應均有證據能
    力。
㈡、至本件認定事實所引用之非供述證據，並無證據證明係公務
    員違背法定程式所取得，亦查無顯不可信或不得作為證據之
    情事，且經本院於審判期日依法進行證據之調查、辯論，被
    告於訴訟上之程序權即已受保障，亦應有證據能力。
貳、認定事實所憑之證據及理由：
一、被告於事實欄所載時間，持其所有前開行動電話門號透過通
    訊軟體與蔡沛龍聯繫後，至蔡沛龍上址居處內，交付甲基安
    非他命2公克給蔡沛龍，並向蔡沛龍收取現金5千元之事實，
    為被告所坦承（見毒偵卷第9頁、第56頁、第64至65頁；原
    審審訴卷第58至59頁；原審訴字卷第33至34頁、第93頁），
    核與證人蔡沛龍於警詢、偵訊、原審及本院審理時就此部分
    所證述之內容大致相符（見他卷第3頁反面、第4頁反面至第
    5頁、第6頁反面、第24頁反面；毒偵卷第100頁反面；原審
    訴字卷第61至66頁、第94至102頁之勘驗蔡沛龍警詢及偵訊
    錄影檔案筆錄），並有被告與蔡沛龍間之通訊軟體LINE個人
    頁面（被告暱稱為Stanley子揚）與對話紀錄擷圖、原審法
    院109年度聲搜字第543號搜索票、臺北市政府警察局松山分
    局搜索扣押筆錄、扣押物品目錄表、被告行動電話門號通聯
    調閱查詢單及通聯歷程（含基地台位址）資料附卷可稽（見
    他卷第10頁、第13頁反面至14頁；偵卷第24至27頁、第40、
    58頁），暨上開門號行動電話1支（含門號0000000000號SIM
    卡1張）扣案可資佐證，是此部分之事實應堪認定。
二、按幫助施用毒品係幫助犯，係對於有施用毒品犯意之人予以
    物質或精神之助力，使其易於施用毒品；至於轉讓毒品，係
    指將所持有之毒品，以移轉所有權之意思無償或非基於營利
    意思，以原價或低於原價之有償讓與他人，至於轉讓他人後
    ，他人是否施用該毒品並非重點。二者除主觀犯意不同外，
    犯罪類型一為幫助犯，一為正犯，亦有區別（最高法院110
    年度台上字第4607號判決意旨參照）。本案被告雖辯稱是蔡
    沛龍先要求幫忙代購或與其合資購買甲基安非他命，其方於
    購入後以原價交付給蔡沛龍等語，然查：
㈠、蔡沛龍於警詢及109年4月7日偵訊時，均未提到合資之事，嗣
    於109年6月16日偵訊時及原審、本院方證稱是跟被告一起買
    、請被告幫忙一起拿等語（見毒偵卷第100頁反面；原審訴
    字卷第61頁；本院卷第240頁）；參以蔡沛龍原於警詢、偵
    查中均稱是被告送來毒品之後才當面付錢（見他卷第5頁；
    毒偵卷第100頁反面；原審訴字卷第102頁之勘驗筆錄），被
    告於警詢及109年4月16日偵訊時，亦未提到蔡沛龍有先交付
    部分價金之事，但於被告109年5月19日向檢察官稱：蔡沛龍
    把錢給我，我在家裡等，等外送的來，送到之後由我送去他
    家等語後（見毒偵卷第65頁），蔡沛龍於110年1月18日原審
    審理時，離案發已逾1年，連本案此次價金總額都稱已不太
    記得（見原審訴字卷第62頁），可徵已記憶模糊，竟能一反
    之前所述，改稱此次有先拿1、2千元給被告，等我拿到毒品
    時，我再將剩下的錢付清云云（見原審訴字卷第61頁），顯
    有附和被告所辯而更易證詞之情，是其嗣後改稱是跟被告一
    起買、請被告幫忙一起拿等語，憑信性已有不足。
㈡、再者，被告除依前所述，於109年5月19日偵查中稱蔡沛龍有
    先把錢給我外，於原審準備程序稱一起購買毒品4公克只要1
    萬元，1萬元是我先墊款的，是到蔡沛龍那邊交付毒品並跟
    他拿5千元等語（見原審審訴卷第58至59頁；原審訴字卷第3
    4頁），核與蔡沛龍於警詢、偵查中所述相符，而與被告上
    開偵查中所述先向蔡沛龍拿錢之情不合；嗣蔡沛龍在原審作
    證後，被告乃又當庭表示蔡沛龍當天給我的錢不到5千元，
    是減掉他先前給我的1千或2千元，因為還有向我拿威而鋼，
    加計威而鋼的錢共計5千元（見原審訴字卷第66頁），前後
    反覆，自亦難認其所述有先向蔡沛龍拿錢而合資購買此節為
    真，當係為脫免較重罪名之卸責之詞，無可憑採。
㈢、又蔡沛龍於偵查、原審及本院均迭次證稱不知道被告是跟何
    人拿到毒品，於原審及本院亦證稱不知道被告購入之金額為
    多少等語（見毒偵卷第100頁反面；原審訴字卷第61頁；本
    院卷第241頁），縱依本院前開認定其自原審時起證詞有袒
    護被告之情，亦仍為相同證述，始終一致。參以被告與蔡沛
    龍均指彼此為親密友人關係（見毒偵卷第55頁；本院卷第24
    3至244頁），被告且稱與蔡沛龍間無債務及仇恨糾紛（見毒
    偵卷第7頁反面），核與卷附通訊軟體內兩人對話內容相符
    （見他卷第10頁反面至16頁），衡情蔡沛龍當無虛捏事實構
    陷被告之理，堪認其所述上情為真，被告稱其有先告知蔡沛
    龍4個（即4公克）1萬元，我們一人一半可不可以（見原審
    訴字卷第33頁），除與蔡沛龍前開所證不符外，亦自承找不
    到相關通訊紀錄可佐（見原審訴字卷第33頁），難認有據，
    則蔡沛龍既不知購買之對象及價金，顯亦與合資之情形不符
    。再依蔡沛龍於原審所證：我們都是被告先拿好，才會跟我
    說。…可能被告拿4或5克比較便宜，他拿好之後，問我要拿
    多少，我跟他說要2克等語（見原審訴字卷第63頁、第65頁
    ），可知本案應係被告先自行購入甲基安非他命後，再詢問
    蔡沛龍所需數量，進而交付給蔡沛龍並收取價金，應係於被
    告購入持有甲基安非他命中，始起意將之交付而移轉所有權
    予蔡沛龍，揆諸前揭說明，即應屬轉讓而非僅為幫助施用行
    為。
三、綜上所述，本案被告所為轉讓甲基安非他命犯行，事證明確
    ，犯行堪以認定，應依法論科。　　
參、論罪及刑之減輕事由：
一、按刑法第2條第1項規定「行為後法律有變更者，適用行為時
    之法律。但行為後之法律有利於行為人者，適用最有利於行
    為人之法律」，係規範行為後法律變更所生新舊法比較適用
    之準據法；該條規定所稱「行為後法律有變更者」，係指犯
    罪構成要件有擴張、減縮，或法定刑度有變更等情形，故行
    為後應適用之法律有上述變更之情形者，法院應綜合其全部
    罪刑之結果而為比較適用。本案被告行為後，毒品危害防制
    條例第17條第2項於109年1月15日修正公布，並於同年7月15
    日施行，修正前毒品危害防制條例第17條第2項原規定：「
    犯第四條至第八條之罪於偵查及審判中均自白者，減輕其刑
    。」修正後毒品危害防制條例第17條第2項則規定：「犯第
    四條至第八條之罪於偵查及歷次審判中均自白者，減輕其刑
    。」而增加須於「歷次」審判中均自白，始得依該條項減輕
    之要件。經比較新舊法之結果，修正後之法律並未較有利於
    被告，依刑法第2條第1項前段規定，即應適用其行為時即修
    正前毒品危害防制條例第17條第2項之規定。
二、甲基安非他命為毒品危害防制條例所列管之第二級毒品，並
    經前行政院衛生署（現改制為衛生福利部）先後於75年7月1
    1日以衛署藥字第597627號函，於97年8月21日以衛署藥字第
    0970037760號函公告禁止使用，而屬藥事法第22條第1項第1
    款之禁藥，其非法轉讓者，藥事法第83條第1項及毒品危害
    防制條例第8條第2項皆設有處罰規定，屬同一犯罪行為而同
    時有兩種法律可資處罰之法規競合情形。基於刑事處罰應充
    分評價行為不法內涵之誡命，應採用重法優於輕法之原則，
    方能充分評價行為人犯罪之不法內涵，以維刑罰之公平性，
    且此適用標準明確，無不易判斷而難以運用之問題，亦有利
    於維護法律適用之明確性與安定性，是行為人轉讓甲基安非
    他命（未達法定應加重其刑之一定數量）予成年人，同時該
    當藥事法第83條第1項轉讓禁藥罪及毒品條例第8條第2項轉
    讓第二級毒品罪之構成要件時，因轉讓禁藥罪之法定刑為7
    年以下有期徒刑，得併科新臺幣5千萬元以下罰金，較轉讓
    第二級毒品罪之法定刑6月以上5年以下有期徒刑，得併科新
    臺幣70萬元以下罰金為重，故應依重法優於輕法之原則，擇
    較重之轉讓禁藥罪論處（最高法院109年度台上大字第1089
    號裁定意旨參照）。查本案並無證據證明被告轉讓給蔡沛龍
    之甲基安非他命數量已達「轉讓毒品加重其刑之數量標準」
    第2條第1項第2款所定之淨重10公克以上，且轉讓之對象蔡
    沛龍非未成年人或已懷胎婦女，並無毒品危害防制條例第8
    條第6項、第9條第1、2項應加重其刑至二分之一規定之適用
    ，揆諸前揭說明，本案被告轉讓甲基安非他命之行為，即應
    優先適用藥事法第83條第1項之規定論處。
三、核被告上開所為，係犯藥事法第83條第1項之轉讓禁藥罪，
    被告轉讓禁藥罪前持有甲基安非他命之低度行為，既已依法
    規競合原理適用藥事法第83條第1項之轉讓禁藥罪，而藥事
    法對於持有禁藥之行為，並未設處罰規定，即無轉讓前持有
    禁藥之低度行為為轉讓禁藥行為所吸收不另論罪之問題，併
    此敘明。
四、本案被告轉讓同屬禁藥之第二級毒品甲基安非他命，雖依法
    規競合重法優於輕法之原則，擇較重之藥事法第83條第1項
    轉讓禁藥罪論處，但如行為人符合毒品條例第17條第2項減
    輕其刑規定之要件，仍應適用該條項規定減輕其刑（最高法
    院109年度台上大字第4243號裁定意旨參照）。被告於偵查
    中向檢察官承認轉讓禁藥犯行（見毒偵卷第56頁），於本院
    雖主張是受蔡沛龍之託而合資購入後再以原價交付，與本院
    認定略有不同，但亦自白是以「原價轉讓」（見本院卷第48
    頁之上訴理由狀所載及第90頁本院準備程序中引用該上訴理
    由狀所述），辯護人並表示該等行為之法律上評價屬轉讓或
    幫助施用，由法院審酌等語（見本院卷第248頁），參以被
    告於原審亦曾陳稱：轉讓或合資購買，我不知道名詞的定義
    是什麼，並不是更改供詞等語（見原審訴字卷第132頁），
    是本院認被告既已就有償轉讓之基本事實明白供承，堪認已
    屬自白，爰依毒品危害防制條例第17條第2項規定減輕其刑
    。
五、至被告雖曾於警詢中供出其毒品來源為綽號「瑋瑋」之林宗
    耀（見毒偵卷第6頁反面至第7頁），但其所稱購買之時間點
    為109年2月底或3月初，已在本案發生時間之後，被告於本
    院並陳明本案109年1月2日此次，並非向林宗耀購賣，而是
    網路上隨機賣家等語（見本院卷第93頁），即無供出本案毒
    品來源因而查獲之情事，自無毒品危害防制條例第17條第1
    項規定適用之餘地，併此敘明。　　
肆、撤銷原判決販賣第二級毒品部分之理由及量刑審酌事項：
一、原判決認被告就上開109年1月2日部分所為，係犯修正前毒
    品危害防制條例第4條第2項之販賣第二級毒品罪，予以論罪
    科刑，固非無見，惟查：
㈠、行為人主觀上有無營利之意圖，乃販賣、轉讓毒品、幫助施
    用毒品等犯罪之主要分際，亦為各該犯罪異其刑罰輕重之評
    價原因，屬販賣毒品犯罪之重要主觀構成要件事實。本案依
    前所述，蔡沛龍既不知道被告購入之價格，自無法確知被告
    是否具有營利意圖，且其非法律專業，於警詢、偵訊中雖稱
    是向被告「買」安非他命，但可能係因蔡沛龍是付錢向被告
    取得毒品，屬有償取得，而認為未逸脫日常生活用語中「買
    」之涵義，乃順應警方及檢察官之提問而回答「買」（見原
    審訴字卷第94頁之勘驗蔡沛龍警詢錄影檔案筆錄，是警方先
    問蔡沛龍「是跟誰買」，蔡沛龍才接著回答是被告；毒偵卷
    第24頁，蔡沛龍一開始回答是跟被告「拿」過安非他命，檢
    察官即接著問，為何會知道被告會「賣」毒品，之後問答過
    程見原審訴字卷第96頁之勘驗蔡沛龍偵訊錄影檔案筆錄，檢
    察官問你跟被告都是「買」安非他命嗎？蔡沛龍才接著回答
    「對」），蔡沛龍此種問答反應亦非不合情理，尚無從以蔡
    沛龍單方面所使用「買」之用詞，即遽認本案被告確係基於
    營利意圖而有償交付甲基安非他命給蔡沛龍。
㈡、原判決雖以本案屬有償交易，且蔡沛龍與被告既非至親，被
    告豈可能甘冒被查緝致罹重典之風險而交付毒品，竟不圖將
    本求利，此顯與常情相去甚遠，而認被告應有營利之意圖。
    然轉讓行為亦包含以原價以下價格之有償轉讓行為態樣在內
    ，並非有償交付毒品即屬販賣，尚須視雙方間之關係而定。
    而依蔡沛龍所證，其與被告案發前認識好幾年了（見他卷第
    3頁反面；本院卷第239頁），其與被告並均稱彼此間有親密
    關係（見毒偵卷第55頁；本院卷第243頁），核與卷附通訊
    軟體內兩人有相關邀約之對話內容相符（見他卷第10頁反面
    至16頁），顯然交情不斐。參以本案發生前被告即因於108
    年12月3日至蔡沛龍住處幫助蔡沛龍以針筒施打甲基安非他
    命之行為而經起訴，並由原審論處罪刑確定【即起訴書犯罪
    事實欄一、㈡、原判決事實欄一、㈠部分】，暨當時被告與蔡
    沛龍均居住於新北市三重區，相距非遠等情，則被告基於彼
    此情誼而至蔡沛龍住處以原價轉讓甲基安非他命給蔡沛龍，
    衡情尚難認有悖常情，此亦為起訴書中檢察官就此部分不另
    為不起訴處分所執理由（見起訴書「證據並所犯法條」欄第
    三點），依此被告與蔡沛龍間之互動關係，確有被告係基於
    彼此間親密情誼而原價轉讓之可能性，依罪疑有利於被告原
    則，自應為有利於被告之認定，原審遽以上情認被告具有營
    利意圖，稍嫌速斷，容有未恰。
㈢、準此，被告上訴意旨否認有販賣第二級毒品犯行，僅為轉讓
    禁藥（或幫助施用），為有理由，應由本院將原判決此部分
    （含沒收）予以撤銷改判。
二、本院就上開撤銷部分，爰以行為人之責任為基礎，審酌被告
    明知甲基安非他命為禁藥，且屬第二級毒品，戕害身心甚鉅
    ，竟無視國家杜絕毒品犯罪之禁令，轉讓甲基安非他命予他
    人，非但增加毒品在社會流通之危險性，且對國民健康及社
    會秩序均已造成具體危害，應予非難，並考量被告轉讓毒品
    之數量非鉅，情節尚非甚重，轉讓之目的是基於朋友情誼，
    兼衡被告之犯罪手段，坦承主要犯罪事實之犯後態度，暨其
    大學畢業之教育程度，曾任職補教老師，現待業中，無需撫
    養親屬之家庭經濟生活狀況（見原審訴字卷第130至131頁；
    本院卷第248頁）等一切情狀，量處如主文第2項所示之刑，
    以資懲儆。　　
三、扣案之手機行動電話1支（含門號0000000000號SIM卡1張）
    ，為被告所有供其與蔡沛龍聯繫本案轉讓禁藥犯行之用，業
    據被告供承在卷（見毒偵卷第6頁反面、第55頁），並有前
    述通訊軟體對話紀錄在卷可稽，即屬供犯罪所用之物，應依
    刑法第38條第2項前段規定宣告沒收。
據上論斷，應依刑事訴訟法第369條第1項前段、第364條、第299
條第1項前段，（修正前）毒品危害防制條例第17條第2項，藥事
法第83條第1項，刑法第11條、第2條第1項前段、第38條第2項前
段，判決如主文。
本案經檢察官卓俊吉到庭執行職務。
中　　華　　民　　國　　111 　年　　3 　　月　　9 　　日
                  刑事第二十庭  審判長法　官  王復生
                                      法　官  蕭世昌
                                      法　官  張紹省
以上正本證明與原本無異。
如不服本判決，應於收受送達後20日內向本院提出上訴書狀，其
未敘述上訴之理由者並得於提起上訴後20日內向本院補提理由書
（均須按他造當事人之人數附繕本）「切勿逕送上級法院」。
                                      書記官  莫佳樺
中　　華　　民　　國　　111 　年　　3 　　月　　9 　　日
附錄：本案論罪科刑法條全文
藥事法第83條
明知為偽藥或禁藥，而販賣、供應、調劑、運送、寄藏、牙保、
轉讓或意圖販賣而陳列者，處七年以下有期徒刑，得併科新臺幣
五千萬元以下罰金。
犯前項之罪，因而致人於死者，處七年以上有期徒刑，得併科新
臺幣一億元以下罰金；致重傷者，處三年以上十二年以下有期徒
刑，得併科新臺幣七千五百萬元以下罰金。
因過失犯第一項之罪者，處二年以下有期徒刑、拘役或科新臺幣
五百萬元以下罰金。
第一項之未遂犯罰之。